臺灣高等法院刑事裁定
110年度毒抗字第1387號
抗  告  人
即  被  告  陳柏仁



上列抗告人即被告因違反毒品危害防制條例案件，不服臺灣臺北
地方法院中華民國110年8月25日110年度毒聲字第820號裁定（聲
請案號：臺灣臺北地方檢察署110年度毒偵字第2134號、110年度
聲觀字第721號），提起抗告，本院裁定如下：
    主  文
抗告駁回。
    理  由
一、原裁定意旨略以：
　㈠抗告人即被告甲○○（下稱被告）基於施用第二級毒品甲基安
    非他命之犯意，於民國110年5月5日晚間9時10分為警採尿時
    起回溯72小時內之某時（不含為警查獲時起至採尿時止該段
    時間），在不詳地點，以不詳方式施用甲基安非他命1次。
    嗣於110年5月5日某時，經臺北市政府警察局中正第一分局
    仁愛路派出所員警執行網路巡邏，在通訊軟體Grindr上發現
    被告帳號有毒品訊息，遂與其相約在臺北捷運中山國中站見
    面，被告因而於同日晚間7時30分許至該處與喬裝之員警碰
    面，並帶同喬裝之員警前往其位於臺北市○○區○○○路之居所
    ，員警入內後發覺桌面上陳列毒品及吸食器，隨即表明身分
    而當場逮捕被告，並扣得第二級毒品甲基安非他命1袋（驗
    餘淨重0.1168公克）及吸食器2組；復經警於同日晚間9時10
    分採集其尿液送驗，結果呈安非他命、甲基安非他命陽性反
    應。
　㈡被告矢口否認有何施用第二級毒品之犯行，辯稱：其在採尿
    前4天並沒有施用毒品云云。惟查：
　⒈被告於110年5月5日晚間9時10分為警採集之尿液，確為其本
    人排放並裝瓶封緘等情，業據被告於警詢時自陳在卷；又被
    告為警於上開時間採集之尿液，經台灣尖端先進生技醫藥股
    份有限公司先以酵素免疫分析法（EIA）初步檢驗，再以氣
    相層析質譜儀（GC/MS）確認，尿中確檢出安非他命、甲基
    安非他命陽性反應，檢體編號亦互核相符等節，有勘察採證
    同意書、臺北市政府警察局偵辦毒品案件尿液檢體委驗單、
    台灣尖端先進生技醫藥股份有限公司濫用藥物檢驗報告在卷
    可稽。是以，被告於上揭時間為警採集之尿液檢體送驗後，
    結果呈甲基安非他命代謝物陽性反應乙節，堪以認定。
　⒉復依毒品危害防制條例第33條之1第3項規定授權訂定之濫用
    藥物尿液檢驗作業準則，於第18條規定「初步檢驗結果在閾
    值以上或有疑義之尿液檢體，應再以氣相或液相層析質譜分
    析方法進行確認檢驗」，不致產生偽陽性反應，此亦經行政
    院衛生署管制藥品管理局97年1月21日管檢字第0970000579
    號函闡述：尿液初步篩檢採用免疫學法，因結構類似之成分
    亦可能產生反應，而呈「偽陽性」，但初步篩檢陽性檢體需
    再以氣相層析質譜儀法進行確認檢驗，不致有「偽陽性」結
    果等節甚明。又徵以目前最新實務檢驗技術，以107年美國F
    DA網站公布尿液中於施用甲基安非他命後之可檢出時限為2
    至3天等情，亦經衛生福利部食品藥物管理署108年1月31日F
    DA管字第1089000957號函示綦詳，此乃法院辦理同類案件依
    職權所悉之事項。因此，被告經採集之尿液送檢驗後，結果
    呈現安非他命、甲基安非他命陽性反應，足認被告確有於11
    0年5月5日晚間9時10分為警採尿時起回溯72小時內之某時，
    在不詳地點，以不詳方式施用第二級毒品甲基安非他命。被
    告上開所辯，委無足採。
　⒊又聲請意旨雖認被告係於110年4月29日上午9時許，在被告位
    於臺北市○○區○○○路之居所內，以將甲基安非他命置入玻璃
    球吸食器內燒烤吸食其煙霧之方式施用甲基安非他命乙節，
    然依前開函文，可悉依最新實務檢驗技術，最大可檢出期限
    應係2至3日，且被告所陳其在居所以玻璃球吸食器燒烤吸食
    所產生煙霧之方式施用甲基安非他命乙情均係其所稱「110
    年4月29日上午9時許」之施用犯行，與原審認定之110年5月
    5日晚間9時10分為警採尿時起回溯72小時內之某時所施用之
    行為不同，故由原審逕將施用時間、地點與方式逕予更正、
    補充。
　⒋又被告未曾因施用毒品案件經法院裁定送勒戒處所觀察、勒
    戒，有本院被告前案紀錄表在卷足憑。且被告前甫因持有第
    二級毒品案件，經臺灣臺北地方檢察署檢察官以110年度偵
    字第5798號為緩起訴處分確定，經審酌後認不宜為附命戒癮
    治療之緩起訴處分乙情，業據檢察官於本件聲請書上敘明。
    因此，檢察官斟酌個案情節後，認本件不宜為附命戒癮治療
    之緩起訴處分，逕向原審聲請裁定將被告送勒戒處所觀察、
    勒戒，並無違法或裁量權濫用之情事。準此，本件檢察官之
    聲請，應予准許，爰依毒品危害防制條例第20條第1項，觀
    察勒戒處分執行條例第3條第1項規定，裁定被告應送勒戒處
    所觀察、勒戒，其期間不得逾2月等語。
二、抗告意旨略以：
　㈠現行施用毒品之刑事政策對於初犯及3年後再犯之毒癮治療方
    式，採行「觀察、勒戒」與「緩起訴之戒癮治療」並行之雙
    軌模式，前者係以監禁式治療為特色，目的在求短時間內隔
    絕施用毒品者之毒品來源，務使其專心戒除毒癮；後者則係
    以社區醫療處遇替代監禁式治療，使尚未嚴重成癮或衷心戒
    毒之施用毒品者，得以繼續其正常家庭與社會生活，避免其
    等因尋求戒癮治療而失去親情支持或被迫中斷學業、工作。
　㈡檢察官對於「初犯」及「3年後再犯」之毒癮治療方式，得依
    職權斟酌個案具體情節，裁量採行緩起訴之戒癮治療或聲請
    法院裁准觀察、勒戒，惟此一裁量權之行使，並非毫無節制
    ，在裁量決定過程中，除不得逾越法定之裁量範圍，並應符
    合法規授權之目的，且不得有消極不行使裁量權之情事。亦
    即須合為義務性裁量，在禁止恣意之前提下，俾求符合平等
    對待原則，並實踐個案正義，此為立法者對於施用毒品者之
    人身自由所為之制度性保障。毒品危害防制條例已明文賦予
    檢察官就是否給予被告戒癮治療之緩起訴處分有裁量權，檢
    察官自應妥適審查被告是否符合緩起訴之要件而為決定。如
    所為裁量對象有濫用或怠於行使裁量權之瑕疵，自得為司法
    審查之對象。
　㈢本件員警係詐欺被告，待被告將毒品取出後，方逮捕被告，
    此種陷害教唆之偵查手段，難認合法，自不得以所扣押之毒
    品作為拘束人身自由之觀察勒戒之證據。聲請意旨以員警進
    入被告居所後，發現桌面上陳列毒品，隨即表明身分逮捕被
    告云云。惟被告表示當時毒品並未陳列在桌面上，被告亦無
    取出毒品之意思，而係經員警表示欲共同施用毒品，分一點
    出來大家一起開心施用等詞，挑起被告之犯意，被告方取出
    身上之毒品。詎被告取出毒品後，隨即遭警方以現行犯逮捕
    。由被告主張之事由可知，被告純係因國家機關之挑唆，方
    被認定成現行犯。此種偵查手段，完全置人民於國家機關戲
    弄之客體，犧牲人民對國家機關不至於違法之信賴，而僅成
    就個別員警之業績，殊難可採。又原裁定完全未提及被告係
    遭陷害教唆之方式取證，亦未見有任何調查，自有調查程序
    未完備之違法，懇請調取警方之密錄器以釐清案情。
　㈣本件鑑定報告固定符合法定程序，然鑑定結論係根據警方送
    交之扣案毒品及被告尿液，顯然鑑定報告、被告尿液及扣案
    毒品具有前因後果之直接關聯性，扣案毒品既係違法搜索所
    取得且無證據能力，則鑑定書自無證據能力。
　㈤本件警方係陷害教唆而取得扣案之毒品及尿液，此等證據均
    因陷害教唆程序不合法，應無證據能力。基於無證據能力證
    據所做成之衍生證據，即鑑定報告亦無證據能力。是本案無
    其他任何積極證據足資證明被告施用毒品，自無從證明被告
    有聲請書所指犯行，則原裁定即有違誤云云。
三、按犯毒品危害防制條例第10條之罪者，檢察官應聲請法院裁
    定，或少年法院（地方法院少年法庭）應先裁定，令被告或
    少年入勒戒處所觀察、勒戒，其期間不得逾2月，毒品危害
    防制條例第20條第1項定有明文。
四、經查：
　㈠被告否認有於110年5月5日晚間9時10分為警採尿時起回溯72
    小時內之某時（不含為警查獲時起至採尿時止該段時間），
    在不詳地點施用第二級毒品之犯行，惟其於110年5月5日為
    警查獲後所採集之尿液，經送台灣尖端先進生技醫藥股份有
    限公司以EIA酵素免疫分析法初步檢驗，再以GC/MS氣相層析
    質譜儀法確認檢驗結果，確呈安非他命及甲基安非他命陽性
    反應等情，有勘察採證同意書、臺北市政府警察局偵辦毒品
    案件尿液檢體委驗單、台灣尖端先進生技醫藥股份有限公司
    110年5月21日濫用藥物檢驗報告等件在卷可佐，足徵被告確
    有前開施用第二級毒品甲基安非他命之犯行。又被告前未曾
    因施用毒品案件而接受觀察、勒戒處分，有本院被告前案紀
    錄表存卷可憑，原審裁定應送勒戒處所施以觀察、勒戒，核
    其認事用法，於法並無不合。
　㈡被告雖以前詞提起抗告。惟查：
　⒈抗告意旨陳稱本件被告係遭陷害教唆之方式偵查云云。惟：
　⑴按所謂「陷害教唆」，係指行為人原不具犯罪之故意，純因
    司法警察之設計教唆，始萌生犯意，而實行犯罪構成要件之
    行為者而言。因係以引誘或教唆犯罪之不正當手段，使原無
    犯罪故意之人萌生犯意而實行犯罪行為，再蒐集犯罪證據，
    予以逮捕偵辦，手段顯然違反憲法對於基本人權之保障，且
    已逾越偵查犯罪之必要程度，對於公共利益之維護並無意義
    ，因此所取得之證據資料，應不具有證據能力。至刑事偵查
    技術上所謂之「釣魚」，則指對於原已犯罪或具有犯罪故意
    之人，以設計引誘之方式，使其暴露犯罪事證，而加以逮捕
    或偵辦者而言。此之所謂「釣魚」純屬偵查犯罪技巧之範疇
    ，並未違反憲法對於基本人權之保障，且於公共利益之維護
    有其必要性，故依「釣魚」方式所蒐集之證據資料，非無證
    據能力。
　⑵本案係臺北市政府警察局中正一分局仁愛路派出所員警查緝
    品勤務，查知被告疑似有毒品訊息，遂透過手機交友軟體Gr
    indr與被告聯繫，並相約於110年5月5日19時許在臺北捷運
    中山國中站碰面，嗣喬裝之員警與被告一同前往被告位於臺
    北市○○區○○○路之居所，隨後員警於被告上開居所之桌面查
    獲毒品安非他命1包及吸食器2組，因而查獲本案等情，業據
    被告於警詢、偵訊時供明在卷（見臺灣臺北地方檢察署110
    年度毒偵字第2134號偵查卷第26至27、80頁），核與承辦員
    警即臺北市政府警察局中正一分局仁愛路派出所警員葉修盛
    於110年5月5日製作之職務報告所記載之查獲經過情節大致
    相符（見前揭偵查卷第17頁），復有員警與被告以手機交友
    軟體Grindr聯繫之通訊紀錄擷圖在卷可憑（見前揭偵查卷第
    69至70頁）。佐以被告於警詢時供稱：「你打還是呼」是指
    其要問對方施用毒品安非他命之方式是用打針或是用吸食器
    、「我不敢帶東西出門」的「東西」就是指其不敢帶毒品安
    非他命出門等語（見前揭偵查卷第26頁），堪認被告本即有
    施用毒品之意思，並於網路上邀集不特定之人共同施用毒品
    ，依前說明，本案因此所取得之證據資料，自不能以警察係
    以「釣魚」之方式偵辦犯罪而遽認為無證據能力。抗告意旨
    主張員警偵查程序係陷害教唆云云，尚非有據。
　⑶至被告請求調取警方密錄器以釐清事實，惟此部分事證已明
    ，核無必要，附此敘明。
　⒉抗告意旨辯稱扣案毒品係違法搜索所取得而無證據能力，則
    根據警方送交之扣案毒品及被告尿液所為之鑑定書自無證據
    能力云云。惟查：
　⑴本件警方對被告進行搜索，係經由被告同意而為，有被告簽
    名並捺指印之自願受搜索同意書在卷可憑（見前揭偵查卷第
    37頁），並扣得第二級毒品甲基安非他命1包、吸食器2組等
    情，有臺北市政府警察局中正第一分局搜索扣押筆錄、扣押
    物品目錄表及扣押物品收據存卷可考（見前揭偵查卷第39至
    45頁）。而被告於自願受搜索同意書及搜索扣押筆錄、扣押
    物品目錄表之簽名互核，筆跡洵屬一致，足認係被告親自簽
    署，顯見本件並無違法搜索之情事。準此，警方就搜索所扣
    得之毒品進行鑑驗，自難認於法有違。
　⑵警方於110年5月5日20時15分許，在臺北市○○區○○○路000號7
    樓之6因毒品案逮捕被告，且被告係在意識清醒及自由意識
    下所陳述，其經警採集之尿液，是由警方提供乾淨空瓶予被
    告，由被告親自排入其自己之尿液後並當其面封緘等情，業
    據被告於警詢時供承不諱，並於親閱筆錄後簽名及捺印於筆
    錄之受詢問人欄，此有被告警詢筆錄在卷可參（見前揭偵查
    卷第22至23頁）。又勘察採證同意書亦載明本件因涉嫌毒品
    案，有實施勘察採證之必要，勘察範圍為尿液2瓶，被告於
    確實瞭解右列告知內容後，出於自願同意簽名並捺指印，再
    被告另於權利告知書上簽名並捺指印，有上開勘察採證同意
    書、權利告知書附卷可佐（見前揭偵查卷第55、47頁），就
    被告於警詢筆錄、勘察採證同意書、權利告知書之簽名互核
    ，筆跡洵屬一致，應認係被告親自簽署。參以被告於偵訊時
    供陳其對採尿過程沒有意見等語（見前揭偵查卷第80頁），
    足見本件採尿過程亦無違法之情事。
　⑶綜上所述，本件搜索扣押之過程及採驗尿液之程序經核於法
    並無不合，是鑑驗毒品之鑑定書及檢驗尿液之檢驗報告即難
    認無證據能力。準此，抗告意旨指摘鑑定書無證據能力云云
    ，亦非可採，為無理由。
　⒊又毒品危害防制條例關於觀察、勒戒之規定，係針對受處分
    人所設預防、矯正之保安處分，目的在斷絕施用毒品之身癮
    及心癮，屬強制規定，除檢察官審酌個案情形，依同條例第
    24條第1項規定，為附條件之緩起訴處分可排除適用外，凡
    經檢察官依法聲請，除檢察官濫用裁量權外，法院亦僅得依
    法裁定令入勒戒處所執行觀察、勒戒，以查其是否仍有施用
    毒品傾向，並據以斷定幫助受處分人澈底戒毒之方法，尚無
    自由斟酌以其他方式替代之權，復無因被告之個人或家庭因
    素而免予執行之餘地。查本件被告前未曾因施用毒品案件而
    經法院裁定觀察、勒戒，而檢察官雖未訊問被告有無戒癮治
    療之意願，然是否給予施用毒品者為附命完成戒癮治療之緩
    起訴處分，係屬檢察官之職權，並非法院所得介入審酌。又
    本件被告另因持有第二級毒品案件，經臺灣臺北地方檢察署
    檢察以110度毒偵字第5798號為緩起訴處分確定，有刑案資
    料查註紀錄表、本院被告前案紀錄表可憑。從而，本件檢察
    官依聲請當時之情狀，認本件不宜為緩起訴處分，因而逕向
    法院聲請觀察、勒戒，原審就此依檢察官之聲請，綜合審酌
    後予以裁定，衡情尚無不當，核無裁量濫用或裁量怠惰之情
    形。是抗告意旨指本件檢察官之裁量具有瑕疵云云，難謂可
    採，為無理由。　
五、綜上，原審認被告施用第二級毒品之事證明確，因而依檢察
    官之聲請，裁定令被告入勒戒處所觀察、勒戒，核其認事用
    法，並無違誤。被告提起本件抗告，空言泛稱本件警方係以
    陷害教唆之手段進行偵查，扣案之毒品係違法搜索而取得，
    並無證據能力，鑑定書自亦無證據能力，本件並無任何積極
    證據足資證明被告施用毒品，且法院有權審酌檢察官之裁量
    是否具有瑕疵為由，指摘原裁定不當，為無理由，應予駁回
    。　　
據上論斷，應依刑事訴訟法第412條，裁定如主文。
中　　華　　民　　國　　110 　年　　11　　月　　24　　日
                  刑事第十一庭  審判長法　官  張江澤
                                      法　官  梁志偉
                                      法　官  章曉文
以上正本證明與原本無異。
不得再抗告。
                                      書記官  賴又瑄
中　　華　　民　　國　　110 　年　　11　　月　　24　　日